【裁判字號】    98,交聲,1650
【裁判日期】    980811
【裁判案由】    交管條例聲異
【裁判全文】
臺灣板橋地方法院交通事件裁定        98年度交聲字第1650號
原處分機關  交通部公路總局臺北區監理所蘆洲監理站
異  議  人  甲○○
上列異議人因違反道路交通管理處罰條例案件，對交通部公路總
局臺北區監理所蘆洲監理站民國98年6 月22日所為之處分（原處
分案號：北監蘆字第裁46-C00000000號）聲明異議，本院裁定如
下：
    主  文
原處分關於吊扣甲○○「汽車普通駕駛執照」壹年部分撤銷。
    理  由
一、異議意旨略以：異議人即受處分人甲○○於民國98年6 月20
    日晚間9 時25分許，於酒後，騎乘車牌號碼BIH-007 號機車
    ，行經臺北縣蘆洲市○○路422 巷82弄6 號為警查獲，並經
    警測得其吐氣酒精含量為0.28mg/l，原處分機關以異議人違
    反道路交通管理處罰條例第35條第1 項第1 款規定，裁處罰
    鍰新臺幣15,000元，吊扣駕駛執照1 年，暨施以道路交通安
    全講習，惟其係違規飲酒駕駛機車，原處分機關除吊扣其機
    車駕駛執照外，竟亦吊扣其汽車駕駛執照，應非適法，為此
    ，爰依法聲明異議等語。
二、本件異議人考領有機車駕駛執照及汽車駕駛執照，有在卷之
    機車及汽車駕照基本資料可查；又其於上開時、地，飲酒騎
    乘前述機車為警查獲之事實，異議人且自承不諱。茲依異議
    人異議意旨，其聲明異議之訴訟標的僅係就其系爭事實，原
    處分機關裁處吊扣其汽車駕駛執照部分聲明不服，是本院所
    得實質審理者，亦止於此，合先敘明。
三、按汽車駕駛人駕駛汽車，經測試檢定有酒精濃度超過規定標
    準，處新臺幣一萬五千元以上六萬元以下罰鍰，並當場移置
    保管該汽車及吊扣其駕駛執照一年；因而肇事致人受傷者，
    並吊扣其駕駛執照二年；致人重傷或死亡者，吊銷其駕駛執
    照，並不得再考領，道路交通管理處罰條例第35條第1 項第
    1 款固有明文。惟本條項所稱吊扣駕駛執照為何，同條例並
    未再立法說明，是其吊扣駕駛執照之規範射程為何，乃本件
    審理本院厥應確認之前提。
四、按具憲法位階之比例原則，不僅為立法之原理原則，亦為行
    政行為應遵守之一般原理原則，是行政程序法第7 條即規定
    ：「行政行為，應依下列原則為之︰一、採取之方法應有助
    於目的之達成。二、有多種同樣能達成目的之方法時，應選
    擇對人民權益損害最少者。三、採取之方法所造成之損害不
    得與欲達成目的之利益顯失均衡。」而為因應各種車輛大小
    及特徵，道路交通安全規則第53條共定有15種駕駛執照。依
    同規則第61條第1 項第3 款規定，汽車駕駛人取得高一級車
    類之駕駛資格者，准其駕駛較低級車類之車輛，已領有大貨
    車駕駛執照者，得駕駛小型車、輕型機器腳踏車。依此規則
    同條項規定，要可見駕駛人取得高一級車類駕駛資格者，係
    視為具有較低級車類車輛之駕駛技術，換言之，較低級車類
    車輛之駕駛資格係高一級車類駕駛資格之一部分，亦即，其
    無替代高一級車輛駕駛資格之地位。茲異議人之違規行為，
    乃酒後騎乘「機車」，原處分卻併吊扣異議人之汽車普通駕
    駛執照，顯然不符比例原則之精神。上開條例第35條第1項
    第1 款對於吊扣駕駛執照1 年之規定，雖為法律效果之羈束
    規定，而非裁量條款，然異議人已有「該當」之「機車」駕
    駛執照可資吊扣，則原處分機關即無吊扣其他駕照處分之權
    限。又行政機關之判斷當然不得出於與系爭事物無關之考量
    ，亦不應以無正當合理關聯之事項作為判斷之基礎，否則即
    違反不當聯結禁止之實質法治國精神；本件異議人領有汽車
    之普通駕駛執照，乃由「法律」予以明文得駕駛輕型機器腳
    踏車，已如前述，又系爭事實乃異議人騎乘「機車」違規，
    故異議人所領有之汽車駕駛執照，「客觀事實」上與其「騎
    乘機車」為風馬牛不相及之事，原處分機關自不得遽予吊扣
    異議人高一級之駕駛資格，否則亦屬不當之聯結。次按，同
    條例第68條規定：「汽車駕駛人因違反本條例及道路交通安
    全規則之規定，受『吊銷』駕駛執照處分時，『吊銷』其持
    有『各級』車類之駕駛執照。」然該條例關於『吊扣』駕駛
    執照處分，則無類此之應吊扣其持有「各級」車輛駕駛執照
    之明文規範，相較以觀，立法者並無使違規人因違規而應受
    吊扣其持有「各級」車類駕駛之意，故就同條例第35條第1
    項規定，關於吊扣駕駛執照處分規定之適用，即應採前述之
    嚴格解釋論，否則將違反體系解釋之原則。是以，交通部97
    年1 月24日交路字第09 70015997 號函所稱：駕駛人係僅領
    有汽車駕駛執照或機車駕駛執照之一，且其駕駛道路除有違
    反上開條例第21條第2 款、第21條之1 第2 款至第4 款及第
    22條第4 款至第6 款等規定情形者，如依規定尚應受吊扣駕
    駛執照處分之情形時，既其駕駛執照使用已有違反前述第21
    條、第21條之1 及第22條等相關條款規定，其於違規行為時
    ，係以領有但違規使用之前揭駕駛執照，當為明確，自應以
    其領有之駕駛執照為吊扣處分，故汽車駕駛人領有汽車駕駛
    執照，但未領機車駕駛執照，而酒後駕駛機車之違規，係違
    反該條例第22條第4 款及第35條規定，即應吊扣其領有但違
    規之汽車駕駛執照等語，該函釋內容乃違反前開比例原則、
    不當聯結禁止原則及體系解釋原則，本院自不受該函釋之拘
    束，高等法院98年度交抗字第692 號裁定，亦同此見解。承
    上所見，本件異議人雖領有汽車普通駕駛執照，原處分機關
    仍不得裁處吊扣該駕駛執照之處分，是本件異議非無理由，
    原處分就此部分即應予撤銷。
五、爰依道路交通案件處理辦法第20條前段，裁定如主文。
中    華    民    國    98    年    8     月    11    日
                      交通法庭  法  官  朱敏賢
上列正本證明與原本無異。
如不服本裁定，應於裁定送達後五日內敘明抗告理由，向本院提
出抗告狀。
                                書記官  李郁禎
中    華    民    國    98    年    8     月    13    日


司法院資訊處製作；財團法人民間司法改革基金會備份。
